【裁判字號】    98,家簡,7
【裁判日期】    980908
【裁判案由】    返還遺產
【裁判全文】
臺灣高雄地方法院民事判決               98年度家簡字第7號
原      告  行政院國軍退除役官兵輔導委員會高雄縣榮民服務
            處
法定代理人  甲○○
訴訟代理人  乙○○
被      告  丙○○○
                        2號.
上當事人間返還遺產事件，本院於民國98年8 月25日言詞辯論終
結，判決如下：
    主      文
原告之訴及假執行之聲請均駁回。
訴訟費用由原告負擔。
    事實及理由
一、原告方面：
（一）原告訴之聲明：
   1、被告應給付原告新台幣貳拾玖萬元及自民國（下同）96年
      11 月26 日起至清償日止，按年息百分之五計算之利息。
   2、訴訟費用由被告負擔。
   3、原告願供擔保，請准宣告假執行。
（二）原告主張事實理由：
   1、被繼承人李樹雲（民國○○年○○月○○日生，身分證統一編號
      ：Ｚ000000000號，籍設高雄縣大寮鄉○○村○○○路344
      巷109 號）生前係退除役官兵，嗣被繼承人李樹雲於96年
      11月25日死亡，有戶籍謄本1 件可證，被繼承人李樹雲死
      亡後，並無繼承人，依：(一)台灣地區與大陸地區人民關係
      條例第68條第1 項之規定：「退除役官兵死亡而無繼承人
      、繼承人之有無不明或繼承人因故不能管理遺產者，由主
      管機關管理其遺產。」；(二)退除役官兵死亡無人繼承遺產
      管理辦法第4 條之規定：「亡故退除役官兵遺產... 由設
      籍地輔導會所屬之退除役官兵服務機構為遺產管理人。」
      ，原告行政院國軍退除役官兵輔導委員會高雄縣榮民服務
      處（下稱高雄縣榮民服務處）為被繼承人李樹雲之遺產管
      理人。
   2、被告丙○○○並無任何正當權源，竟於96年11月26日，在
      同一日內，先後7 次盜領被繼承人李樹雲在大寮郵局第
      0000000 帳號存簿儲金帳內之存款新台幣（下同）4 萬8
      仟元、3 萬元、4 萬8 仟元、4 萬8 仟元、4 萬元、4 萬
      7 仟元、2 萬9 仟元，共29萬元，有台灣郵政股份有限公
      司鳳山郵局函（內附帳戶最近交易資料2 件）1 件可證。
   3、原告高雄縣榮民服務處先後於：(1)97年4 月25日，以鳳山
      中山東路郵局存證號碼00191 存證信函。(2)97年11月27日
      ，以高縣服字第0970007165號書函。(3)97年11月28日，以
      鳳山中山東路郵局存證號碼00647 存證信函（寄件人為原
      告高雄縣榮民服務處之承辦員乙○○）通知被告丙○○○
      將上開自被繼承人李樹雲所遺大寮郵局0000000 存簿儲金
      帳戶內，盜領之存款29萬元，返還原告高雄縣榮民服務處
      ，有存證信函2 件及書函1 件可證。惟被告丙○○○均置
      之不理。
   4、原告高雄縣榮民服務處係被繼承人李樹雲之遺產管理人，
      依民法第1179條第1 項第2 款之規定：「遺產管理人之職
      務為保存遺產必要之處置」，原告高雄縣榮民服務處為保
      存被繼承人李樹雲遺產必要，自得依民法第179 條及第18
      4 條第1 項等規定，請求被告丙○○○返還29萬元及自盜
      領日即96年11月26日起至清償日止，按年息百分之五計算
      之利息，原告高雄縣榮民服務處並願供擔保，請准宣告假
      執行並判決如訴之聲明。
二、被告丙○○○則以：因為被繼承人李樹雲郵局存款是要送給
    我的，所以我是有領29萬元等語置辯，並呈庭被繼承人李樹
    雲代筆遺囑、相片、身分證影本等件，經本院影印後附卷可
    稽。聲明：原告之訴駁回。
三、本件不爭執之事實：
（一）被繼承人李樹雲於15年10月25日生，於96年11 月25 日死
      亡，生前係退除役官兵，在台並無配偶及子女。被繼承人
      李樹雲死亡後，並無繼承人
（二）以上有原告提出之李樹雲戶籍謄本2 份及被告提出之身分
      證影本2份為證，堪信為真實。
四、本件爭執之事項：被告主張被繼承人李樹雲說要將郵局存款
    贈與被告，而於生前於95年2 月17日依代筆遺囑之法定方式
    書立遺囑，惟為原告所否認，並以：被繼承人李樹雲於立該
    係爭代筆遺囑時，意識上是不清楚，認為代筆遺囑不發生效
    力等語為辯。是以本件應審究之處在於：被繼承人李樹雲於
    為該系爭代筆遺囑時之意識狀態如何，以為判斷該系爭遺囑
    效力。
五、經查：
（一）按臺灣地區與大陸地區人民關係條例第68條、退除役官兵
      死亡無人繼承遺產管理辦法第4 條分別規定：「退除役官
      兵死亡而無繼承人、繼承人有無不明或繼承人因故不能管
      理遺產者，由主管機關管理其遺產」、「第1 項遺產管理
      辦法，由國防部及行政院國軍退除役官兵輔導委員會分別
      擬訂，報請行政院核定之」；「亡故退除役官兵遺產，除
      設籍於行政院國軍退除役官兵輔導委員會所屬安養機構者
      ，由該安養機構為遺產管理人外，餘由設籍地輔導會所屬
      之退除役官兵服務機構為遺產管理人」。本件被繼承人李
      樹雲為退除役官兵，其生前在台並無配偶及子女，其繼承
      人有無不明，原告為其生前最後設籍地所屬之退除役官兵
      服務機構，被繼承人李樹雲死亡後，原告依法為已死亡退
      除役官兵李樹雲之遺產管理人，被告則辯稱其為李樹雲之
      受遺贈人，故原告對被告提起本件訴訟，程序上於法並無
      不合，合先敘明。
（二）次按「當事人主張有利於己之事實者，就其事實有舉證之
      責任。」，民事訴訟法第277 條前段定有明文。又按，舉
      證責任之分配，一般實務及學者通說係採法律要件分類說
      中之特別要件說：主張法律效果存在者，應就其特別要件
      之事實負舉證之責，主張已發生法律效果發生變更或消滅
      者，由其就變更或消滅之特別要件之事實負舉證責任，他
      造主張其一般要件有欠缺者，則由他造就該事實負舉證責
      任；另有學者採法律要件分類說之最低限度事實說，係指
      將當事人主張有利於己之事實、分為權利發生規定之要件
      事實、權利障礙規定之要件事實、權利消滅規定之要件事
      實。又主張權利發生者，應就該權利發生實體法上規定要
      件最低限度事實負舉證責任；主張對造權利有障礙者，應
      就該權利有障礙之實體法規定要件最低限度事實負舉證責
      任；主張對造曾發生之權利已消滅者，應就該權利有消滅
      之實體法上規定要件最低限度事實，負舉證責任。綜上所
      述，簡言之主張權利存在之人，須就權利發生之要件事實
      負舉證責任。而主張權利不存在之人，則應就權利之障礙
      事實或消滅事實或排除事實負舉證責任。查，本件原告對
      系爭代筆遺囑為立遺囑人李樹雲本人所為並不爭執，惟就
      立遺囑人李樹雲於立遺囑時之意識即精神狀態是否清楚則
      生爭執，揆諸上開說明，原告係就該系爭代筆遺囑有無效
      原因事項為由，而提起本件訴訟，依民事訴訟法第277 條
      舉證責任分配原則之規定，主張已發生法律效果發生變更
      或消滅者，應由其就變更或消滅之特別要件之事實負舉證
      責任；另就最低限度事實說而論，被告已就其所持代筆遺
      囑生效之實體法規定要件舉證之，而對造所主張該權利有
      障礙，如主張遺囑有無效原因事項，依法亦應負舉證之責
      。是故原告對於被告提出業經法定要件完成之適法遺囑有
      所質疑，均應由原告負舉證之責。惟查，原告除於庭訊時
      為上開指稱外，未再提出任何事證以圓其說，揆諸上開說
      明，原告就其主張，顯未盡舉證責任，故其主張，不足採
      信。
六、從而，原告主張被告應返還被繼承人李樹雲所遺於台灣郵政
    股份有限公司鳳山大寮郵局第0000000 帳號存簿儲金帳內之
    存款新台幣29萬元，起訴請求被告給付原告新台幣貳拾玖萬
    元及自96年11月26日起至清償日止，按年息百分之五計算之
    利息，為無理由，應予駁回。本件原告之訴既無理由，則其
    假執行之聲請亦失所附麗，併予駁回。
七、兩造所為之其他主張、陳述並所提證據，經審酌後，認均與
    本件之結論無礙，不再一一論述，附此敘明。
八、訴訟費用負擔之依據：民事訴訟法第七十八條。
中    華    民    國    98    年    9    月    8      日
                  家事法庭法  官  施敏雄
正本係照原本作成。
如對本判決上訴，須於判決送達後20日內向本院提出上訴狀。
中    華    民    國    98    年    9    月    8      日
                          書記官  楊馥華


司法院資訊處製作；財團法人民間司法改革基金會備份。
